ACORDAO-COMPLETO-2352444

ACÓRDÃO 6190/2019 ATA 26/2019 - SEGUNDA CÂMARA

VISTOS, relatados e discutidos estes autos referentes à Tomada de Contas Especial instaurada pelo Fundo Nacional de Desenvolvimento da Educação – FNDE em razão da impugnação parcial das despesas realizadas com os recursos repassados ao Município de Pombos/PE à conta do Programa Nacional de Alimentação Escolar – Pnae/2012.
ACORDAM os Ministros do Tribunal de Contas da União, reunidos em sessão da 2ª Câmara, ante as razões expostas pelo Relator, em: 
		9.1.  julgar irregulares as contas da Sra. Cleide Jane Sudário Oliveira, nos termos dos arts. 1º, inciso I, 16, inciso III, alínea c, e 19, caput, da Lei 8.443/1992;
	9.2. condenar a Sra. Cleide Jane Sudário Oliveira ao pagamento das quantias originais descritas a seguir, atualizadas monetariamente e acrescidas de juros de mora calculados a partir da respectiva data até o dia da efetiva quitação, fixando-lhe o prazo de 15 (quinze) dias, a contar da notificação, para que comprove, perante o Tribunal, o recolhimento do débito aos cofres do Fundo Nacional de Desenvolvimento da Educação – FNDE, nos termos do art. 214, inciso III, alínea a, do Regimento Interno do TCU, na forma da legislação em vigor:
	Valor (R$) 
	Data 

	0,61
	03/04/2012

	6,34
	02/05/2012

	3.750,00
	06/08/2012

	0,24
	05/11/2012

	2,21
	04/12/2012

	123.197,10
	04/12/2012

	9.3. aplicar à Sra. Cleide Jane Sudário Oliveira a multa prevista no art. 57 da Lei 8.443/1992, no valor de R$ 18.000,00 (dezoito mil reais) , fixando o prazo de 15 (quinze) dias, a contar da notificação, para que comprove, perante o Tribunal (art. 214, inciso III, alínea a, do RI/TCU) , o recolhimento da dívida ao Tesouro Nacional, atualizada monetariamente desde a data do presente Acórdão até a do efetivo recolhimento, caso paga após o vencimento, na forma da legislação em vigor;
	9.4.  autorizar, caso requerido, nos termos do art. 26 da Lei 8.443/1992, o parcelamento das dívidas em até 36 (trinta e seis) parcelas mensais e sucessivas, sobre as quais incidirão os correspondentes acréscimos legais (débito: atualização monetária e juros de mora; multa: atualização monetária) , esclarecendo à responsável que a falta de pagamento de qualquer parcela importará no vencimento antecipado do saldo devedor (art. 271, § 2º, do RI/TCU) , sem prejuízo das demais medidas legais;
	9.5. autorizar desde logo a cobrança judicial das dívidas, nos termos do art. 28, inciso II, da Lei 8.443/1992, caso não atendida a notificação;
	9.6. enviar cópia deste Acórdão, bem como do Relatório e Proposta de Deliberação que o fundamentam, à Procuradoria da República no Estado de Pernambuco, com fundamento no art. 16, § 3º, da Lei 8.443/1992.

Tomada de Contas Especial instaurada pelo Fundo Nacional de Desenvolvimento da Educação  FNDE em razão da impugnação parcial das despesas realizadas com os recursos repassados ao Município de Pombos/PE por força do Programa Nacional de Alimentação Escolar  Pnae/2012.

Segunda Câmara

Município de Pombos/PE.

3. Responsável: Cleide Jane Sudário Oliveira (XXX.230.133-XX).

Ana Arraes (Presidente).

13.1. Ministros presentes: Ana Arraes (Presidente), Augusto Nardes e Raimundo Carreiro.
13.2. Ministra que alegou impedimento na Sessão: Ana Arraes (Presidente).
13.3. Ministro-Substituto convocado: Augusto Sherman Cavalcanti.
13.4. Ministros-Substitutos presentes: Marcos Bemquerer Costa (Relator) e André Luís de Carvalho.

MARCOS BEMQUERER

Trata-se da Tomada de Contas Especial (peças 1-2) instaurada pelo Fundo Nacional de Desenvolvimento da Educação – FNDE em razão da impugnação parcial das despesas realizadas com os recursos repassados ao Município de Pombos/PE por força do Programa Nacional de Alimentação Escolar – Pnae/2012.
2.	Para a execução do referido programa, o FNDE repassou àquela municipalidade o montante de R$ 379.068,00 no exercício de 2012 (peça 1, p. 27-28) .
3.	Por demanda do Departamento de Polícia Federal, a Controladoria Geral da União – CGU realizou ação de controle, no período de 06/05 a 22/08/2013, com o objetivo de verificar possíveis irregularidades na aplicação de recursos federais naquele Município, conforme consta do Relatório 00215.000813/2011-45 (peça 1, p. 39-141; peça 2, p. 1-26) .   
4.	A prestação de contas referente aos recursos do Pnae/2012 repassados ao Município de Pombos/PE foi parcialmente aprovada pelo FNDE, com impugnação do valor original de R$ 128.552,30 (peça 2, p. 70-74) .
5.	A Secretaria Federal de Controle Interno certificou a irregularidade das presentes contas (peça 1, p. 5-11) e a autoridade ministerial atestou haver tomado conhecimento dessa conclusão (peça 1, p. 3-4) .
6.	No âmbito deste Tribunal, a então denominada Secretaria de Controle Externo no Estado da Bahia − Secex/BA, atual Secretaria do TCU no Estado da Bahia – Sec-BA, promoveu a citação da Sra. Cleide Jane Sudário Oliveira, Prefeita no mandato 2009-2012 (peça 9) , para que comprovasse a restituição aos cofres do FNDE das quantias impugnadas, atualizadas monetariamente desde as respectivas datas até o efetivo recolhimento, abatendo-se, na oportunidade, as quantias eventualmente ressarcidas, e/ou apresentasse alegações de defesa quanto às ocorrências abaixo descritas:  
	Ocorrência
	Valor (R$) 
	Data 

	Ausência de documentação comprobatória das despesas realizadas
	   1.004,80
	28/03/2012

		    3.750,00
	06/08/2012

		       591,00
	03/10/2012

	Não aplicação dos recursos no mercado financeiro
	           0,61
	03/04/2012

		           6,34
	02/05/2012

		           0,24
	05/11/2012

		           2,21
	04/12/2012

	Ausência de alimentação escolar por 65 dias
	123.197,10
	30/11/2012

7.	Após o deferimento do pedido de prorrogação do prazo para apresentação de defesa (peças 13 e 14) , a Responsável trouxe aos autos os elementos constantes às peças 18-19, analisados pela SEC/BA na instrução que compõe a peça 21, que ora transcrevo com ajustes de forma: 
“Alegações de defesa
 (...) 
24.	Conforme consta do documento de defesa (peça 18, p. 1-9) , os recursos em questão teriam sido corretamente aplicados pela defendente, gestora municipal à época dos fatos, inexistindo o dano apontado nos autos. 
25.	No caso presente, não se verificaria ato de improbidade administrativa, considerando que ‘houve o devido gasto dos valores apontados como não comprovados, bastando, para isso, analisar a prestação de contas apresentadas ao FNDE [por meio do] Sigecon – Sistema de Gestão de Conselhos’ (peça 18, p. 2, item 7) . 
26.	A correção da gestão dos referidos recursos poderia ser comprovada mediante a análise da seguinte documentação:  
a) alegações de defesa assinadas pelo procurador da responsável (peça 18, p. 1-9) ;
b) prestação de contas apresentadas ao FNDE por meio do Sigecon (peça 18, p. 10-19) ;
c) extrato bancário Banco do Brasil, ag. 2473-2 c/c 11301-8 (peça 18, p. 20-31) ;
d) ofício do Ministério Público Federal referente ao Inquérito Civil 1.26.000.001319/2014-02, instaurado com vistas a apurar possíveis irregularidades praticadas no âmbito do Município de Pombos/PE, no mandato 2009/2012, referentes ao eventual desvio de verbas públicas federais oriundas do Programa Mais Educação, vinculado aos programas federais PNAE e PDDE, todos do FNDE (peça 18, p. 32) ;
e) ofício da Procuradora Municipal de Pombos/PE em resposta ao MPF, encaminhando cópias de denúncias instauradas pelo Município de Pombos/PE, em razão de possíveis irregularidades na gestão da ex-prefeita Cleide Jane Sudário Oliveira (peça 18, p. 33-37) ;
f) ofícios do Prefeito Municipal [sucessor da Sra. Cleide Jane Sudário Oliveira] e da Secretária Municipal de Saúde de Pombos/PE encaminhando à Procuradoria da República a relação nominal das dez escolas com inexecução do PNAE/2012 (peça 18, p. 40-41) . 
g) planilhas de ‘Movimento Financeiro das Despesas’ da conta do PNAE/2012 (peça 18, p. 42-54) ;
h) processos de pagamentos (empenhos, ordens de pagamento, notas fiscais, recibos e outros) das despesas realizadas na execução do PNAE/2012 (peça 18, p. 55-116 e peça 19, p. 1-46) .
27.	A defesa afirma que a supracitada documentação comprovaria a inexistência de dano ao erário e que ‘para gerar o dever de [restituir] valores, não bastaria que a conduta fosse ilegal, haveria a necessidade de que [dela] resultassem danos e prejuízos ao erário’ (peça 18, p. 3, item 14) .
28.	Em conclusão, requer a aprovação das presentes contas, ainda que com ressalvas, considerando a inexistência de dolo, dano ao erário e enriquecimento ilícito por parte da defendente.
Análise das alegações de defesa
29.	Inicialmente, cabe ressaltar que a Sra. Cleide Jane Sudário Oliveira, ex-prefeita municipal de Pombos/PE, foi citada em decorrência das irregularidades e os correspondentes valores impugnados demonstrados abaixo (...) :
	Origem do débito
	Valor original (R$) 
	Data da ocorrência

	Ausência de documentação comprobatória das despesas realizadas
	1.004,80
	28/03/2012

		3.750,00
	06/08/2012

		591,00
	03/10/2012

	Não aplicação dos recursos no mercado financeiro
	0,61
	03/04/2012

		6,34
	02/05/2012

		0,24
	05/11/2012

		2,21
	04/12/2012

	Ausência de alimentação escolar por 65 dias
	123.197,10
	30/11/2012*

	Valor Total
	128.552,30
	
                    *data da última ordem bancária
30.	Portanto, procede-se a análise das alegações de defesa concernentes à cada um dos itens impugnados. 
Quanto à ausência de documentação comprobatória das despesas realizadas
I – Valor: R$ 1.004,80 Data: 28/3/2012
31.	A defesa apresentou a ordem de pagamento emitida em 26/3/2012, no valor de R$ 1.004,80 (peça 18, p. 60) . Consta o recibo, com data de 28/3/2012, assinado por preposto da empresa Rosinere L. Fontes da Silva/Padaria Lanch Esq do Pão (08.667.085/0001-78) . O histórico da Ordem de Pagamento menciona o fornecimento de bolos, pães e salgados destinados aos alunos da creche municipal, conforme NF 01499.  
32.	O demonstrativo financeiro (peça 18, p. 49) indica que pagamento teria sido efetuado mediante o cheque 850139, junto com outro pagamento para a mesma fornecedora, no valor de R$ 651,00. Conforme registro no extrato bancário, o referido cheque, compensado no dia 28/03/2012, foi emitido no valor de R$ 1.655,80 (peça 18, p. 21) . Verifica-se, portanto, que o valor impugnado (R$ 1.004,80) está incluso no cheque de R$ 1.655,80, conforme peça 18, p. 49 e 60-62. 
33.	Ocorre que não consta dos autos a nota fiscal correspondente ao referido pagamento, impugnado pelo FNDE em razão de constatação da CGU em inspeção in loco, conforme consta do Parecer Conclusivo 561/2016 - DAESP/COPRA/CGCAP/DIFIN/FNDE (peça 2, p. 72) .
34.	Assim, considera-se que a defesa não logrou elidir a mencionada impugnação no valor de R$ 1.004,80, com data de 28/3/2012.
II – Valor: R$ 3.750,00 Data: 6/8/2012
35.	A planilha ‘Movimentação Financeira da Despesa’, à peça 18, p. 42, informa a realização de pagamento, mediante o cheque 850157, no valor de R$ 3.750,00, na data de 2/8/2012, à J. A. Frios Hortifruti – José Aglailson – ME.
36.	O extrato bancário registra o pagamento pelo cheque 850157, no valor de R$ 3.750,00, na data de 6/8/2012 (peça 18, p. 26) .
37.	Contudo, não se localizam nos autos outros documentos referentes ao supracitado pagamento, inclusive a correspondente nota fiscal, indispensável para sua comprovação. 
38.	Portanto, mantém-se a impugnação no valor de R$ 3.750,00, com data de 6/8/2012. 
III – Valor: R$ 591,00 Data: 3/10/2012  
39.	A defesa apresentou a Nota de Empenho, com data de 10/8/2012, no valor de R$ 591,00 (peça 19, p. 6) . Consta recibo sem data, assinado por Rosinere L Fontes da Silva/ Padaria Lanch Esq do Pão (08.667.085/0001-78) . O histórico da Nota de Empenho menciona o fornecimento de bolos, pães e salgados, destinados à merenda da creche municipal.  
40.	O demonstrativo financeiro (peça 18, p. 53) indica que o pagamento impugnado, no valor de R$ 591,00, teria sido efetuado mediante o cheque 850162, assim como outros dois pagamentos para a mesma fornecedora, nos valores de R$ 574,60 e R$ 334,00. Conforme registro no extrato bancário, o referido cheque, compensado no dia 3/10/2012, foi emitido no valor de R$ 1.449,60 (peça 18, p. 29) , portanto, somatório dos três pagamentos à mesma fornecedora (peça 18, 53 e peça 19, p. 3-6) . 
41.	Ocorre que não consta dos autos a nota fiscal correspondente ao referido pagamento impugnado pelo FNDE em razão de constatação da CGU em inspeção in loco, conforme consta do Parecer Conclusivo 561/2016 - DAESP/COPRA/CGCAP/DIFIN/FNDE (peça 2, p. 72) .
42.	Assim, considera-se que a defesa não logrou elidir a mencionada impugnação no valor de R$ 591,00, com data de 3/10/2012.
 Quanto à não aplicação dos recursos no mercado financeiro
43.	A defesa não faz qualquer referência à impugnação decorrente da ausência de aplicação financeira dos seguintes valores: 
	Ocorrência
	Valor (R$) 
	Data

	Não aplicação dos recursos no mercado financeiro
	0,61
	03/04/2012

		6,34
	02/05/2012

		0,24
	05/11/2012

		2,21
	04/12/2012

44.	Desta forma ficam mantidas as referida impugnações.
Quanto à ausência de alimentação escolar por 65 dias
Valor: R$ 123.197,10 Data: (30/11/2012, data da última ordem bancária) 
45.	Observa-se que a própria defesa encaminhou cópia da denúncia apresentada pelo prefeito sucessor, Sr. Josuel Vicente Lins, ao FNDE, sobre o fato em questão (peça 18, p. 36) . Em resposta à Procuradoria da República, o prefeito apresentou a relação nominal das dez escolas atingidas pela inexecução do PNAE/2012 (peça 18, p. 40-41) .
46.	Na origem dos fatos que resultaram na instauração desta Tomada de Contas Especial, a Controladoria Geral da União – CGU apontou a ausência de merenda escolar em 65 dias do exercício de 2012, conforme relatório à peça 1, p. 71 – Constatação (2) . 
47.	A defesa não apresentou suas alegações sobre o fato.
48.	Diante disso, considera-se mantida a impugnação no valor de R$ 123.197,10 referente à constatação da CGU (peça 1, p. 71) quanto à ausência de comprovação da remessa de merenda para os estabelecimentos de ensino municipais em 65 dias letivos no exercício de 2012. 
49. 	Para efeito de correção de débito referente à ausência de merenda escolar, o FNDE considerou a data de 30/11/2012, tendo em conta a data da última ordem bancária, conforme peça 2, p. 93-94. Contudo, tais recursos somente foram disponibilizados ao gestor municipal na data do correspondente ao crédito bancário, ocorrido em 4/12/2012, conforme registro no extrato bancário (peça 18, p. 31) . Diante disso, a parcela impugnada, no valor de R$ 123.197,10, será corrigida a partir de 4/12/2012.
CONCLUSÃO
50.   	Em face da análise promovida nos itens 29 a 49 desta instrução, propõe-se rejeitar as alegações de defesa apresentadas pela Sra. Cleide Jane Sudário Oliveira, uma vez que não foram suficientes para sanear as irregularidades a ela atribuídas. 
51.	Os argumentos de defesa tampouco lograram afastar o débito imputado à responsável. Ademais, inexistem nos autos elementos que demonstrem sua boa-fé ou a ocorrência de outros excludentes de culpabilidade (art. 202, § 2º, do Regimento Interno/TCU) . Desse modo, suas contas devem, desde logo, ser julgadas irregulares, nos termos do art. 202, § 6º, do Regimento Interno/TCU, procedendo-se à sua condenação em débito e à aplicação da multa prevista no art. 57 da Lei 8.443/1992”
8. 	Diante do exposto, a proposta de encaminhamento uniforme elaborada pela SEC/BA (peças 21-23) é a seguinte:
         	“a) com fundamento nos arts. 1º, inciso I, 16, inciso III, alínea ‘c’ da Lei 8.443/1992 c/c os arts. 19 e 23, inciso III, da mesma Lei, e com arts. 1º, inciso I, 209, inciso III, 210 e 214, inciso III, do Regimento Interno/TCU, julgar irregulares as contas da Sra. Cleide Jane Sudário Oliveira (...) e condená-la ao pagamento das quantias a seguir especificadas, com a fixação do prazo de quinze dias, a contar da notificação, para comprovar, perante o Tribunal (art. 214, inciso III, alínea ‘a’, do Regimento Interno/TCU) , o recolhimento da dívida aos cofres do Fundo Nacional de Desenvolvimento da Educação – FNDE, atualizada monetariamente e acrescida dos juros de mora, calculados a partir das datas discriminadas, até a data do recolhimento, na forma prevista na legislação em vigor.
	Origem do débito
	Valor original (R$) 
	Data 

	Ausência de documentação comprobatória das despesas realizadas
	1.004,80
	28/03/2012

		3.750,00
	06/08/2012

		591,00
	03/10/2012

	Não aplicação dos recursos no mercado financeiro
	0,61
	03/04/2012

		6,34
	02/05/2012

		0,24
	05/11/2012

		2,21
	04/12/2012

	Ausência de alimentação escolar por 65 dias
	123.197,10
	04/12/2012

      b) aplicar à Sra. Cleide Jane Sudário Oliveira (...) a multa prevista no art. 57 da Lei 8.443/1992 c/c o art. 267 do Regimento Interno/TCU, com a fixação do prazo de quinze dias, a contar da notificação, para comprovar, perante o Tribunal (art. 214, inciso III, alínea ‘a’, do Regimento Interno) , o recolhimento da dívida aos cofres do Tesouro Nacional, atualizada monetariamente desde a data do acórdão que vier a ser proferido até o efetivo recolhimento, se for paga após o vencimento, na forma da legislação em vigor;
c) autorizar, desde logo, nos termos do art. 28, inciso II, da Lei 8.443/1992, a cobrança judicial das dívidas, caso não atendidas as notificações.
d) encaminhar cópia da deliberação que vier a ser proferida, bem como do relatório e do voto que a fundamentarem, ao Procurador-Chefe da Procuradoria da República em Pernambuco, nos termos do § 3º do art. 16 da Lei 8.443/1992 c/c o § 7º do art. 209 do Regimento Interno do TCU, para adoção das medidas que entender cabíveis.”
9.	O Ministério Público junto ao TCU, representado pelo Procurador Marinus Eduardo de Vries Marsico, manifesta-se parcialmente de acordo com a proposta oferecida pela Unidade Técnica (peça 24) , nos termos seguintes:
	“Estamos, no essencial, de acordo com a proposição apresentada pela unidade técnica, ressalvando tão-somente dois itens que compõem o débito, nos valores respectivos de R$ 1.004,80 e R$ 591,00, os quais entendemos devam ser excluídos do valor da dívida. 
	Os elementos trazidos pela defesa relativamente às referidas despesas mostram-se harmônicos. Há compatibilidade nas informações constantes da ordem de pagamento/nota de empenho, recibo, natureza do objeto contratado. O demonstrativo financeiro informa o pagamento mediante cheque, indicando respectivo número e apresentando adequada correlação com os extratos bancários, coerentes com os dados da ordem de pagamento.
	A única razão pela qual as duas despesas não foram aceitas pela unidade técnica parece ter sido a ausência de nota fiscal. De fato, a comprovação da prestação de serviços ou do fornecimento de bens por pessoa jurídica deve mesmo ser feita mediante nota fiscal, e não por recibo. Contudo, a nosso ver, a convergência dos diversos documentos apresentados possibilita, no caso vertente, concluir pelo não comprometimento da existência de nexo de causalidade entre os recursos públicos e a execução do objeto, no que diz respeito exclusivamente às duas reduzidas quantias em foco.
	Por fim, sugerimos que também conste no acordão a ser proferido a prévia autorização de parcelamento do débito, caso venha a ser requerido pelo responsável, na forma constante no art. 217 do RITCU. Essa é uma providência que tem sido adotada seguidamente pela Corte, em homenagem à racionalidade processual, conforme se observa, a título de exemplo, nos Acórdãos 694/19, 2.266/18, 600/17, 2.059/16, 1.000/15 do Plenário, 2.298/19, 434/18, 3.294/17, 8.973/16, 8.798/16 da 2ª Câmara, e 2.458/19, 10.953/18, 2.182/17, 5.058/16 e 4.039/16 da 1ª Câmara.
	Assim, com a exclusão das duas quantias acima referidas no montante do débito, este representante do Ministério Público junto ao TCU manifesta concordância com a proposta da unidade técnica.”
	É o Relatório.

Antônio Eduardo de França Ferraz (OAB/PE 16.101), Waldemar de Andrada Ignácio de Oliveira (OAB/PE 16.105), André Luiz Pereira de Azevedo (OAB/PE 26.099), Daniel Queiroga Gomes (OAB/PE 34.962) e José Augusto Óbice Costa Estrela Duarte (OAB/PE 38.156).

Procurador Marinus Eduardo De Vries Marsico.

TOMADA DE CONTAS ESPECIAL. PROGRAMA NACIONAL DE ALIMENTAÇÃO ESCOLAR - PNAE/2012. DESCUMPRIMENTO PARCIAL DO OBJETO. AUSÊNCIA DE DOCUMENTAÇÃO COMPROBATÓRIA DAS DESPESAS REALIZADAS. AUSÊNCIA DE APLICAÇÃO FINANCEIRA DOS RECURSOS RECEBIDOS. CITAÇÃO DA EX-PREFEITA. REJEIÇÃO DAS ALEGAÇÕES DE DEFESA. CONTAS IRREGULARES. DÉBITO E MULTA. Com base no art. 16, inciso III, alínea c, da Lei 8.443/1992, julgam-se irregulares as contas quando não comprovada a regularidade na gestão de verbas federais recebidas por força de programa da União da qual resulte dano ao erário, sem prejuízo da imposição de débito e multa.

TOMADA DE CONTAS ESPECIAL (TCE)

Secretaria do TCU no Estado da Bahia - Sec-BA.

Em exame a Tomada de Contas Especial instaurada pelo Fundo Nacional de Desenvolvimento da Educação – FNDE em razão da impugnação parcial das despesas realizadas com os recursos repassados ao Município de Pombos/PE por força do Programa Nacional de Alimentação Escolar – Pnae/2012.
2.	A Controladoria-Geral da União promoveu fiscalização naquele ente público e atestou, em Relatório datado de 25/03/2014 (peça 1, p. 39-141; peça 2, p. 1-26) , a insuficiência de documentação comprobatória de três despesas realizadas, a ausência de aplicação financeira dos recursos federais e o não-fornecimento de alimentação escolar por 65 dias. 
3.	No âmbito desta Corte, foi realizada a citação da Sra. Cleide Jane Sudário Oliveira, Prefeita no mandato 2009-2012, em cujo mandato foram despendidos os recursos referentes ao Pnae/2012, em razão das ocorrências acima mencionadas, que envolvem recursos na importância de R$ 128.552,30.  
4. 	De acordo com a então Secretaria de Controle Externo no Estado da Bahia – Secex/BA, atual Secretaria de Controle Externo no Estado da Bahia – SEC/BA, as alegações de defesa da Responsável nada disseram quanto à ausência de aplicação financeira dos recursos federais e ao não fornecimento de alimentação escolar por 65 dias. Quanto aos três pagamentos impugnados, os elementos apresentados não demonstram a regularidade dessas operações, devido à ausência das respectivas notas fiscais.    
5.	Assim, a Unidade Técnica propõe o julgamento pela irregularidade das contas da Responsável, com fundamento no disposto no art. 16, inciso III, alínea c, da Lei 8.443/1992, a sua condenação ao pagamento do débito, nos termos do art. 19, caput, da referida lei, sem prejuízo da aplicação da multa prevista no seu art. 57.
6.	O Ministério Público junto ao TCU, representado pelo Procurador Marinus Eduardo De Vries Marsico, acompanha o posicionamento da SEC/BA no essencial, exceto quanto à irregularidade das despesas nos valores de R$ 1.004,80 e R$ 591,00, por entender que a ausência das respectivas notas fiscais não impediria verificar a existência de nexo de causalidade entre o gasto dos recursos em questão e a execução do objeto do programa, com base em outros documentos comprobatórios presentes nos autos – quais sejam, o  demonstrativo financeiro, a ordem de pagamento, os cheques e os extratos bancários, que guardariam coerência entre si. 
7.	A manifestação do MP/TCU está de acordo com a orientação adotada por esta Casa no Acórdão 912/2014-TCU-Plenário (Relator Ministro Benjamin Zymler) , divulgado no Boletim de Jurisprudência 32/2014 e constante na ferramenta de busca denominada Jurisprudência Sistematizada, disponível no sítio eletrônico do TCU, ementada nos termos seguintes: 
	“A despesa pode ser considerada regular mesmo na ausência de nota fiscal, se houver outros elementos disponíveis nos autos que motivem o convencimento do juiz, com base no princípio da persuasão racional, também denominado de princípio da livre convicção motivada, disposto no art. 131 do CPC (de aplicação subsidiária no TCU) .”
8.	Do voto proferido pelo Relator, extraio a seguinte fundamentação:
“19. 	A respeito, observo que a exigência de comprovantes de despesas em prestações de contas de convênios possui por objetivo demonstrar a regular aplicação dos recursos repassados. Em outras palavras, busca-se averiguar a realização do objeto pactuado e a origem dos valores que o suportou. Nesse sentido, a existência de nota fiscal é elemento importante para a adequada formação de juízo de valor.
20. 	Não se pode perder de vista, entretanto, que a função primordial da nota fiscal é garantir que as transações comerciais sofram a adequada incidência dos tributos pertinentes. A ausência desse documento, mesmo que possa caracterizar infração à ordem tributária, não carrega a presunção absoluta de que a operação comercial não ocorreu. Assim como a existência do documento fiscal não carrega a presunção absoluta de que a transação comercial ocorreu.
21. 	Vige em nosso ordenamento jurídico, a teor do art. 131 do Código de Processo Civil (aplicável subsidiariamente no âmbito desta Corte por força do art. 298 do Regimento Interno do TCU) , o princípio da persuasão racional, segundo o qual o juiz apreciará livremente a prova, indicando os motivos de seu convencimento. É pertinente a respeito o seguinte trecho do voto condutor do Acórdão 1269/2011-TCU-Plenário:
22. 	Registro, alfim, ser comezinho que, no exame dos fatos declinados e elementos probatórios contidos nos autos, o julgador o faz de acordo com a sua livre convicção. Aliás, por esse princípio - o da persuasão racional ou da livre convicção motivada do juiz, a teor do que dispõe o artigo 131 do CPC -, o ordenamento jurídico revela que ao magistrado cabe apreciar livremente o caso concreto que lhe foi posto, e após a apresentação de provas e argumentos dispostos pelas partes, decidir com conteúdo e forma que considerar mais adequada - conforme seu convencimento - e dentro dos limites impostos pela lei e pela Constituição, motivando sua decisão. (grifei) ”
9.	Por conseguinte, acolho o exame de que cabe excluir as duas operações acima mencionadas do rol de ocorrências que motivaram a citação da Responsável, nos termos sugeridos pelo MP/TCU. Mesmo assim, a defesa da Sra. Cleide Jane Sudário Oliveira não logrou demostrar a regularidade da despesa de R$ 3.750,00, realizada em 06/08/2012, e sequer enfrentou a falta de fornecimento de alimentação escolar por 65 dias e a ausência de aplicação financeira dos recursos federais. 
10. 	Não é demais lembrar que incumbe ao gestor de recursos federais o ônus de comprovar que os utilizou corretamente, demonstrando a sua efetiva destinação aos objetivos pretendidos por meio de documentação apta, nos termos das normas legais aplicáveis, para revelar o vínculo existente entre o gasto e a ação realizada. 
11.	Por não ter se desincumbido desse ônus, a Sra. Cleide Jane Sudário Oliveira deve ter suas contas julgadas irregulares, com fundamento no disposto pelo art. 16, inciso III, alínea c, da Lei 8.443/1992, condenando-se-lhe ao pagamento do débito ora ajustado, nos termos do art. 19, caput, do referido diploma. Em razão da gravidade da infração apurada, cabe ainda aplicar-lhe a multa prevista no art. 57 da mencionada lei, em valor proporcional ao dano. 
12.	Por fim, cumpre encaminhar cópia do Acórdão a ser proferido, acompanhado do respectivo Relatório e Proposta de Deliberação, à Procuradoria da República no Estado de Pernambuco, com fundamento no art. 16, § 3º, da Lei 8.443/1992, assim como as demais providências indicadas no Parecer do Parquet.
  	Ante o exposto, manifesto-me por que seja adotada a deliberação que ora submeto a este Colegiado.
T.C.U., Sala das Sessões, em 30 de julho de 2019.
MARCOS BEMQUERER COSTA
Relator